【裁判字號】    89,上易,2329
【裁判日期】    890814
【裁判案由】    侵占
【裁判全文】
臺灣高等法院刑事判決                          八十九年度上易字第二三二九號
    上  訴  人  臺灣板橋地方法院檢察署檢察官
    被      告  甲○○
右上訴人因被告侵占案件，不服台灣板橋地方法院八十九年度易字第一三○八號中華
民國八十九年五月十九日第一審判決（起訴案號：台灣板橋地方法院檢察署八十九年
度偵緝字第四○○號）提起上訴，本院判決如左：
    主  文
上訴駁回。
    理  由
一、本案經本院審理結，認第一審以查無積極證據足認被告甲○○確實涉有刑法第三
    百三十五條第一項之侵占罪嫌，而為諭知被告無罪之判決，經核並無違誤，應予
    維持，並引用第一審判決書記載之全部證據及理由（如附件）。
二、公訴人上訴意旨雖略以：被告甲○○自八十六年六月十六日起向告訴人榮新交通
    企業有限公司（下稱榮新公司）承租車牌使用，至告訴人提起本件告訴，業已逾
    二年，均未給付任何車牌管理費，而被告亦自承曾向地下錢莊借款，是被告在租
    得車牌後，已可知自身並無給付管理費之能力，其仍未將車牌歸還告訴人以避免
    對後者之債務擴大，顯係著眼於仍需使用車牌以駕駛計程車為業，該等意圖自符
    侵占罪之為自己不法所有意圖。況被告遲至八十七年十二月八日始簽訂切結書予
    告訴人，應允償還款項，惟其使用車牌已達年餘，渠在此期間使用車牌之行為自
    有易持有為所有之意圖。又被告屆期仍未能履行承諾，嗣後車牌始遭地下錢莊人
    員取走，則被告因地下錢莊人員行為致無法歸還車牌之事由既然發生在向告訴人
    承租車牌約二年後，自不足以此為其無法償還車牌之有利認定云云。
三、惟按刑法上之侵占罪，須持有人變易其原來之持有意思而為不法所有之意思，始
    能成立，如僅將持有物延不交還，或有其他原因致一時未能交還，既缺乏主觀要
    件，即難遽以該罪相繩，最高法院六十八年台上字第三一四六號著有判例，可資
    參照。經查：(一)本件被告原係以駕駛計程車為業，因依規定不能組織交通公司之
    計程車必須靠行營業，故與告訴人榮新公司訂立「駕駛人自備車輛參與經營契約
    書」，約定其將所有引擎號碼為Ｍ0－000000Ａ之小客車一輛登記為告訴
    人所有，告訴人再以之向監理機關申請營業小客車牌照ＥＺ－八一三號車牌二面
    附於該車交與被告營業使用，被告則每月給付告訴人管理費用一千二百元並自行
    負擔牌照稅、燃料費及交通違規罰鍰，此業據被告供述在卷，復有駕駛人自備車
    輛參與經營契約書、汽車新領牌照登記書等件附於偵查卷可稽，是被告與告訴人
    訂立「駕駛人自備車輛參與經營契約」之目的，本來即係「著眼於需使用車牌以
    駕駛計程車為業」，焉得因此反遽謂被告為有為自己不法所有之意圖。(二)關於告
    訴人指稱被告自八十六年六月間起，即積欠其管理費、各項稅款及交通罰鍰未為
    給付一節，固為被告所是認，且有告訴人所提出渠寄給被告之存證信函及被告於
    八十七年十二月八日立具之切結書影本各一紙在卷（見臺灣板橋地方法院檢察署
    八十八年度偵字第二五二七二號卷第五頁及第十六頁）可憑，惟此係屬被告與告
    訴人間之債務問題，縱被告迄今猶未有能力清償所欠告訴人債務，但亦不能因此
    即率行認定其於清償前繼續使用上開牌照之行為，必有變易持有為所有之不法領
    得之意思。(三)至於被告雖自承渠因經濟拮据曾向地下錢莊借錢，且據其供稱上開
    小客車（連同牌照兩面）終因渠無力清償而遭地下錢莊逕自扣留，惟就一般民間
    汽車借款之實際情形而言，因借貸金額不高，通常貸與人均只要求借款人簽發空
    白本票及交付其個人身分證、行車執照影本等證件為已足，並無需提供車輛本身
    為質押擔保，尤其是營業小客車，因其為借款人之謀生工具，為使能繼續營業，
    俾有收入可供清償，更是如此。故被告單純借款之行為，既未就車輛或車牌為何
    處分，即與刑法上之侵占罪無涉。況被告未能返還告訴人公司車牌，亦係因上開
    自小客車遭人取走之故，是被告更無侵占車牌之行為，從而被告行為核與上開普
    通侵占罪之構成要件尚有未合，自難以該罪相繩。
四、綜上論述，公訴人上訴意旨指摘原判決不當，為無理由，應予駁回。
據上論結，應依刑事訴訟法第三百七十三條、第三百六十八條，判決如主文。
本案經檢察官劉惟宗到庭執行職務。
中      華      民      國    八十九    年      八      月     十四     日
                              臺灣高等法院刑事第二十庭
                                  審判長法  官  葉  麗  霞
                                        法  官  黃  瑞  華
                                        法  官  余  來  炎
右正本證明與原本無異。
不得上訴。
                                        書記官  黃  麗  玲
中      華      民      國    八十九    年      八      月    二十四    日


司法院資訊處製作；財團法人民間司法改革基金會備份。
